臺灣高等法院民事判決　　　　　　　 99年度勞上易字第167號
　　上　訴　人　閃晶半導體股份有限公司
　　法定代理人　王立中
　　訴訟代理人　鄭勵堅律師
　　　　　　　　林瑩姮律師
　　被上訴人　　陳順福
　　訴訟代理人　林永祥律師
上列當事人間履行契約等事件，上訴人對於中華民國99年11月22
日臺灣新竹地方法院99年度勞訴字第3號判決提起上訴，經本院
於100年5月24日言詞辯論終結，判決如下：
    主  文
上訴駁回。
第二審訴訟費用由上訴人負擔。
    事實及理由
一、兩造聲明及陳述如下：
（一）被上訴人主張：伊於民國（下同）97年3月3日起擔任上訴
      人公司設計研發工程師，並兼任快閃設計一課經理，雙方
      以Offer Letter作為書面僱傭契約（下稱系爭契約），約
      定有關伊之薪資及福利事項。伊於97年度及98年度分別成
      功完成快閃記憶體設計及研發計劃，相關之機密技術文件
      並已交付上訴人。詎上訴人於98年7月15日將上開98年度
      計畫送至訴外人中芯國際積體電路製造有限公司（下稱中
      芯公司）並開始製造晶片後，竟於98年7月17日未附理由
      即以口頭方式告知伊已遭資遣，並切斷伊於上訴人公司之
      個人電腦網路線與伺服器權限，強迫伊於當日辦理交接。
      上訴人惡意解僱伊後並未給付伊應得之薪資及資遣費，亦
      未發放系爭契約第3條所約定之績效獎金，嗣經調解委員
      協調後，上訴人雖給付伊薪資、資遣費及未休假代金等，
      但仍拒絕給付伊績效獎金。而依系爭契約第3條約定，上
      訴人應每半年依伊在公司的考績，發放全年最高20%至50%
      年薪之績效獎金予伊，然上訴人藉詞因無考績制度而拒絕
      發放績效獎金，顯以不正當行為，阻止伊請求給付考績獎
      金之條件成就，應依民法第101條第1項定，視為條件已成
      就，伊自得請求上訴人給付績效獎金。又伊每月薪資為新
      臺幣（下同）8萬元，伊於97年3月間至98年7月間均有於
      期限前完成上訴人兩項設計計畫，故伊之年度績效獎金應
      按50%計算。而伊於上訴人公司已任職一年餘，故應得請
      求2次之績效獎金即96萬元【計算式為：（8萬元×12月×
      50 ％）×2＝96萬元】等語，爰求為命上訴人給付96萬元
      及自起訴狀繕本送達翌日（即98年11月18日）起至清償日
      止，按年息百分之5計付利息之判決。並陳明願供擔保，
      請准宣告假執行。
（二）上訴人則以：系爭契約第3條約定之績效獎金，乃伊公司
      對員工之恩惠性、獎勵性給予，故須視伊公司營運及獲利
      情況，及員工之工作績效與對公司的貢獻，綜合考量後始
      發給。惟伊公司甫成立二年餘，尚處於虧損階段，無法評
      估個別員工對公司之貢獻程度，亦無足夠之盈餘可供提撥
      作為員工之績效獎金，故伊迄未正式公告執行考績考核制
      度，亦從未針對個別員工評定考績，既無考續制度，被上
      訴人自不得依系爭契約第3條約定請求績效獎金。又伊公
      司員工人數不到30人，尚未達勞動基準法（下稱勞基法）
      所規定須制訂考績制度之規模，故伊並非刻意不制定考績
      制度，自無以不正當手段阻止被上訴人請領績效獎金之條
      件成就問題。況被上訴人之職務內容雖為電路開發設計，
      惟其於任職伊公司期間內，僅實際僅參與「Skywalker」
      、「Yoda」2項專案計畫中之電路設計工作，而該2項電路
      在伊公司之整體IC（Integrated Circuit，即積體電路）
      中，所佔面積不到百分之0.5，在難度上亦屬較為簡單的
      部分，另被上訴人之工作成果曾因出現重大缺失而無法被
      採用，任職期間內可說根本未曾「完成」任何電路設計，
      且其工作態度不佳，亦難認其有達發放績效獎金之門檻。
      縱認伊應給付被上訴人績效獎金，惟依系爭契約第3條約
      定，在員工年薪20%至50%間發放之績效獎金係指「全年度
      」發放，並非每半年發放員工年薪20%至50%之績效獎金；
      且依被上訴人之工作表現，其全年度得領取之績效獎金總
      額亦無可能達到其年薪20%之標準，亦即被上訴人得請求
      之績效獎金應不超過19萬2千元等語，資為抗辯。
（三）原審判決上訴人應給付被上訴人57萬6千元，及自98年11
      月18日起至清償日止，按年息百分之5計算之利息；駁回
      被上訴人其餘之訴。上訴人就其敗訴部分提起上訴，並聲
      明：(一)原判決不利於上訴人部分廢棄。(二)上開廢棄部分，
      被上訴人在第一審之訴及假執行之聲請均駁回。被上訴人
      就其敗訴部分則未據聲明不服，就上訴人上訴部分，則答
      辯聲明：上訴駁回。
二、經查兩造均不爭執被上訴人自97年3月3日起至98年8月6日止
    在上訴人公司擔任快閃設計一課經理，並訂有系爭契約，約
    定被上訴人每月薪資為8萬元。又兩造於98年9月16日在科學
    工業園區管理局曾就被上訴人之薪資、資遣費及未休假代金
    調解成立等情，復有被上訴人提出之系爭契約及科學工業園
    區管理局勞資爭議案件調解紀錄為證（見原審卷第7頁至第8
    頁及第12頁），堪認此部分事實為真實。至被上訴人依系爭
    契約第3條約定，請求上訴人應給付績效獎金，則為上訴人
    所否認，並以前揭情詞置辯。經查：
（一）按解釋契約，固須探求當事人立約時之真意，不能拘泥於
      契約之文字，但契約文字業已表示當事人真意，無須別事
      探求者，即不得反捨契約文字而更為曲解（最高法院17年
      上字第1118號判例要旨參照）。查系爭契約第3條約定：
      「每半年公司將依您的考績，發放全年最高20%～50%年薪
      （80,000×12×20%～50%）之績效獎金」（見原審卷第7
      頁之系爭契約書）。其文字及計算式之例示均明白表示上
      訴人承諾每半年發放一次，且發放之金額為全年最高20%
      ～50%年薪之績效獎金。其給付方式符合勞基法第2條第3
      款規定之經常性給與要件，給付內容係以被上訴人之考績
      即工作表現成果而核發，並不屬於勞基法施行細則第10條
      規定之範圍，故上訴人所云績效獎金係恩惠性、獎勵性之
      給予，難認可取。次查系爭契約第3條之約定內容，並無
      任何文字言及須以公司有獲利且有足夠盈餘可供提撥績效
      獎金暨公告建置考績考核制度後，始適用該條約定發放績
      效獎金。而上訴人復不能舉證證明與被上訴人間另成立合
      意，須俟上開條件成就時，始發放績效獎金，則上訴人抗
      辯公司處於虧損階段，無法評估個別員工對公司之貢獻程
      度，亦無足夠之盈餘可供提撥作為員工之績效獎金，以及
      迄未正式公告執行考績考核制度，被上訴人不得依系爭契
      約第3條約定請求績效獎金云云，亦不足取。
（二）上訴人雖另抗辯因其公司規模在30人以下，並無勞基法第
      70條須制定包括考勤、請假、獎懲、升遷、福利措施等工
      作規則之強制規定之適用，故尚未建置考績考核制度，致
      無從評估被上訴人對公司之貢獻程度，依評定考績發放績
      效獎金云云。惟查上訴人既與員工即被上訴人訂定系爭契
      約，於第3條約定被上訴人享有績效獎金之權利，並以考
      績考核為被上訴人得領取之條件，而考績考核制度乃雇主
      即上訴人可得單方決定並制定之事項，則上訴人自有義務
      於簽約後立即建立考績考核制度，以符合系爭契約約定給
      付之內容，乃竟於訂約後任意不為制定，自堪認有以不正
      當消極行為阻礙發放績效獎金之條件成就。上訴人雖另抗
      辯因公司係95年12月26日設立，處草創階段，考績制度之
      建置並非首要工作，故尚未制定云云。惟如前述，考績考
      核既為員工領取績效獎金之條件，上訴人於設立公司後，
      即應積極建置考績制度，如不能建置就不應在僱傭契約內
      容訂定關於發放績效獎金之約定，其既於系爭契約約定有
      發放績效獎金，即難以自己怠於建置考績制度為由而解免
      發放績效獎金之契約義務。此外，上訴人並不能舉證證明
      有何其他不能制定之情事，則自堪認被上訴人主張上訴人
      係以不正當消極行為阻礙發放績效獎金之條件成就等語為
      可取。按因條件成就而受不利益之當事人，如以不正當行
      為阻其條件之成就者，視為條件已成就。民法第101條第1
      項定有明文。故應認在此情況下，被上訴人主張給付績效
      獎金之條件視為已成就，請求上訴人依其工作表現，給付
      績效獎金為可取。
（三）兩造在本院關於被上訴人於任職上訴人公司期間工作表現
      情形之攻防主張與原審大致相同，故有關此部分之陳述記
      載均援用原判決第3頁至第9頁及第12頁至第19頁所記載之
      兩造陳述內容（民事訴訟法第454條第1項規定參照）。又
      本件上訴人關於被上訴人工作能力及工作態度均不佳之抗
      辯，除被上訴人在「Skywalker」就讀取電路（Read
      circuit）之設計確有因IC積體電路異常而送閎康科技股
      份有限公司（下稱閎康公司）維修（見原審卷第93頁之閎
      康公司函）外，其餘部分上訴人均不能舉證證明被上訴人
      有工作能力及工作態度不佳之事實，此業經原審說明綦詳
      。本院除認上訴人所提出之會議紀錄（Meeting Minutes
      ）關於「Austin（即被上訴人）:1. 5005 use Jerry's
      protect」之記載（見原審卷第74頁）並不足以據為證明
      因被上訴人無能力完成該項目之工作外，就此部分其餘關
      於兩造攻擊防禦方法之意見及法律上之意見均與原審相同
      ，爰依民事訴訟法第454條第2項之規定，援用原判決第23
      頁至第25頁之記載，不再贅述。
（四）被上訴人在上訴人公司任職期間既多屬超時工作，已難認
      有上訴人所云工作態度不佳之情事，而上訴人就此部分復
      不能提出其他有利於己之證據以資證明，則上訴人所為被
      上訴人工作態度不佳之抗辯，即非可取。再被上訴人除在
      設計讀取電路有有因IC積體電路異常而送維修之情事外，
      其餘工作項目則均未見上訴人提出任何積極證據以資證明
      被上訴人有工作能力不佳之情形，故綜合被上訴人之上開
      表現，應認其可得請求之績效獎金以按其全年年薪30%發
      放為適當。是依此計算結果，被上訴人主張其得向上訴人
      請求給付績效獎金57萬6千元（其計算式為：8萬元×12×
      30%×2=57萬6千元），即屬有據。上訴人雖抗辯全年度績
      效獎金不得超過48萬元（即8萬元×12×50%×=48萬元）
      ，惟此項計算方式與系爭契約第3條約定之文字記載內容
      並不相符，且為被上訴人所否認，而上訴人復不能舉證證
      明兩造有合意全年度績效獎金不得超過年薪50%，則上訴
      人所為此部分之抗辯，自不足取。
三、綜上所述，被上訴人依系爭契約之約定，請求上訴人給付57
    萬6千元及自起訴狀繕本送達翌日（即98年11月18日─見原
    審卷第18頁之送達證書）起至清償日止按年息百分之5計算
    之利息部分，洵屬有據。從而，原審就此部分所為上訴人敗
    訴判決，即無不合，上訴論旨仍執前詞，指摘原判決此部分
    不當，求予廢棄改判，為無理由。
四、兩造其餘之攻擊或防禦方法，及未經援用之證據，經本院斟
    酌後，認為均不足以影響本判決之結果，爰不再逐一詳予論
    駁，併此敘明。
五、據上論結，本件上訴為無理由，依民事訴訟法第449條第1項
    、第78條，判決如主文。
中    華    民    國    100    年    6    月    14    日
                    勞工法庭
                        審判長法  官  王聖惠
                              法  官  呂淑玲
                              法  官  謝碧莉
正本係照原本作成。
不得上訴。
中    華    民    國   100    年    6     月    15    日
                              書記官  李翠齡